臺灣臺南地方法院臺南簡易庭民事判決
111年度南勞簡字第17號
原      告  高雄榮民總醫院臺南分院

法定代理人  王瑞祥  
訴訟代理人  林秀慧  
            張美玲  
            謝宏林  
被      告  呂曉琪  
訴訟代理人  洪唯晟  

上列當事人間請求返還簽約履約獎金等事件，經本院臺南簡易庭
於民國111年5月24日言詞辯論終結，判決如下：
    主      文
被告應給付原告新臺幣134,167元，及自民國111年3月23日起至
清償日止，按年息百分之5計算之利息。
原告其餘之訴駁回。
訴訟費用由被告負擔10分之7，餘由原告負擔。
本判決第1項得假執行。但被告如以新臺幣134,167元為原告預供
擔保，得免為假執行。
原告其餘假執行之聲請駁回。
　　事實及理由
一、本件原告起訴主張：
  ㈠被告為專科護理師，於民國110年2月26日與原告簽訂「專科
    護理師簽約履約獎金協議書」（下稱系爭協議書），約定履
    約期間為自110年3月1日起至112年2月28日止，履約事項為
    被告到職日起3個月為試用期，試用期滿考核通過簽約任職2
    年者，原告一次發給簽約履約獎金新臺幣(下同）80,000元
    ，如任職未滿2年離職，被告須全數退還履約獎金80,000元
    ，並賠償違約金10萬元，嗣被告因試用期滿通過考核並簽約
    任職2年，原告遂給付履約獎金80,000元。詎被告於111年1
    月31日即告辭職，未依系爭協議書所訂服務年限履行契約，
    致原告受有損害，爰依系爭協議書第2條之約定，請求被告
    應返還履約獎金80,000元，並賠償償違約金10萬元（合計18
    萬元）。
　㈡關於原告因被告違約所受之損害及所失之利益，茲說明如下
    ：
　  ⒈系爭協議書訂立之目的係為「獎勵優秀人才鼓勵留任」而
      設，因原告屬公立醫院性質，有一定之薪資制度，無法如
      其他私人院所可藉由高薪吸引專科護理師，原告為解決此
      一問題，乃自原告之醫療獎勵金中特設履約獎金，以鼓勵
      專科護理師可長期留任在原告醫院服務。其辦法，係就願
      簽約續任2年之專科護理師，於原訂薪資外，另給予80,00
      0元之簽約履約獎金（等同每月薪資3,333元），藉此提高
      專科護理師留任之意願；而不願受此制度拘束之專科護理
      師，則不必另簽此種協議，因此無該筆80,000元之履約獎
      金，然不受2年任職期間之限制，可隨時離職，此乃兩者
      之迥異。
　　⒉被告與原告簽訂系爭協議書後，已領取履約獎金80,000元
      ，即應受系爭協議書第2條約定之拘束，於2年之内不得離
      職。詎被告於簽訂系爭協議書後未滿2年即告離職，自無
      受領履約獎金80,000元之資格，被告應退還履約獎金80,0
      00元，當無爭議。
　　⒊另就被告應依系爭協議書第2條約定賠償違約金10萬元部分
      ，原告之專科護理師若未簽訂系爭協議書者，雖未能獲得
      履約獎金80,000元，然不受「必須任職2年」之限制，隨
      時可離職，已如上述，此類型之護理師，多會考量如有其
      他薪資較高之工作機會，即會選擇離職，原告亦能預先估
      算此類型護理師之人力數量，而預做安排，以免因護理人
      員突發性之離職，而影響醫院之運作；反之，若有簽訂系
      爭協議書之專科護理師，因受契約服務年限之限制，不得
      任意離職，原告即可掌握此類型護理師人數，有效掌握醫
      院之護理人員調度，可免於突發性之人力不足情形發生，
      為此乃以履約獎金之方式提供誘因，鼓勵留任，用意本屬
      良善。且此類型護理師既已領取履約獎金，即有義務任滿
      2年，否則如容任其亦能於2年任滿前，以「退還獎金，任
      意離職」之方式率爾離職他去，不用賠償任何違約金，則
      此與未簽立系爭協議書之專科護理師得以任意離職之結果
      相同，致履約獎金之制定將等同虛設，對未簽立系爭協議
      書之專科護理師亦不公平，且原告所仰賴此類型護理師維
      護醫院穩定運作之目的，將蕩然無存。故為求達到醫院穩
      定營運之目的，原告與此類型護理師另外約定違約金條款
      ，即有必要。
　　⒋準此，系爭協議書關於違約金10萬元之約定，係為確保已
      簽立系爭協議書之專科護理人員可穩定任職，維護醫療品
      質，提供病患良好之治療環境所設立之制度，其約定並無
      違反公序良俗或強制規定，自應承認其效力。否則如否定
      該違約金之效力，原告藉由「履約獎金協議」用以留任專
      科護理師之制度，將因當事人一方之故意違約而完全失去
      作用，對於醫院管理之損害不可謂不大，故本件關於違約
      金之約定，應屬合理，並無顯失公平之處。
　　⒌被告突發性任意離職，已嚴重影響原告之運作，造成病房
      夜班專師人力崩盤，情急之下由醫師人力填補，值防疫期
      間，醫師人力本於翌日原就有門住診、防疫、篩檢、疫苗
      業務需處理，被告此一行為造成值班醫師須在小夜與大夜
      負擔此一工作，亦連帶影響值班時間與翌日病患之照護品
      質與權益。因專科護理師人才遴補不易，原告醫院估計要
      至111年8月1日始能重建完夜班專師配置，此亦為系爭協
      議書訂立之目的，避免造成醫院經營上之困難。
　　⒍至系爭協議書所約定之10萬元違約金是否合理？參酌最高
      法院92年度台上字第2747號判決要旨，被告如主張系爭違
      約金之約定有無效或過高之情形，應由被告負舉證責任，
      否則即不足採。
　㈢並聲明：
　　⒈被告應給付原告18萬元，及自起訴狀繕本送達之翌日起至
      清償日止，按週年利率百分之5計算之利息。
　　⒉原告願供擔保，請准宣告假執行。　
二、被告辯稱：
  ㈠系爭協議書第2條雖約定：「履約事項：乙方（即被告）到職
    日起3個月為試用期，試用期滿考核通過簽約任職2年者，甲
    方（即原告）一次發給簽約履約獎金80,000元，如任職未滿
    2年離職，乙方須全數退還履約獎金80,000元，並賠償違約
    金10萬元。」惟該約定違反勞動基準法（下稱勞基法）第15
    條之1規定而無效：
    ⒈被告係於原告醫院擔任專科護理師工作，原告均未曾對被
      告進行相關專業技術培訓，先予敘明。
　　⒉關於返還履約獎金80,000元部分，被告雖對已領取履約獎
      金80,000元部分不爭執，並同意返還履約獎金80,000元。
　　⒊關於賠償違約金10萬元部分，被告雖對其於111年1月31日
      中途離職造成原告排班困難乙情不爭執，然因原告請求之
      違約金金額過高，故不同意給付違約金。　
　　⒋據上，本件既不存在勞基法第15條之1第1項第1款雇主為勞
      工進行專業技術培訓之情形，亦不符合同條項第2款雇主
      已經提供其合理補償之情形，則依勞基法第15條之1第1、
      3項規定，應認被告於110年2月26日所簽訂之系爭協議書
      第2條約定為無效。　
  ㈡並聲明：
    ⒈原告之訴駁回。
    ⒉如受不利之判決，被告願供擔保，請准宣告免為假執行。
三、本院之判斷：
　㈠原告主張：被告為專科護理師，於110年2月26日與原告簽訂
    系爭協議書，約定履約期間為自110年3月1日起至112年2月2
    8日止，履約事項為被告到職日起3個月為試用期，試用期滿
    考核通過簽約任職2年者，原告一次發給簽約履約獎金80,00
    0元，如任職未滿2年離職，被告須全數退還履約獎金80,000
    元，並賠償違約金10萬元，嗣被告因試用期滿通過考核並簽
    約任職2年，原告遂給付履約獎金80,000元，詎被告於111年
    1月31日即辭職，未依系爭協議書所訂服務年限履行契約等
    情，業據提出系爭協議書、履約獎金之領款單據，復為被告
    所不爭執，應堪認為真實。
　㈡而被告雖同意返還返還履約獎金80,000元（本院卷第69頁）
    ，然爭執系爭協議書第2條因違反勞基法第15條之1規定而無
    效，若非無效，違約金之約定亦屬過高。是以，本院首需審
    酌者為系爭協議書第2條是否因違反勞基法第15條之1規定而
    無效：
　　⒈按勞動基準法第15條之1第1-3項係規定：「未符合下列規
      定之一，雇主不得與勞工為最低服務年限之約定：一、雇
      主為勞工進行專業技術培訓，並提供該項培訓費用者。二
      、雇主為使勞工遵守最低服務年限之約定，提供其合理補
      償者。前項最低服務年限之約定，應就下列事項綜合考量
      ，不得逾合理範圍：一、雇主為勞工進行專業技術培訓之
      期間及成本。二、從事相同或類似職務之勞工，其人力替
      補可能性。三、雇主提供勞工補償之額度及範圍。四、其
      他影響最低服務年限合理性之事項。違反前二項規定者，
      其約定無效。」
　　⒉查系爭協議書訂立之目的係為「獎勵優秀人才鼓勵留任」
      而設，此觀之該協議書之首揭文字即明，是原告主張專科
      護理師於目前醫院之運作下有替補不易之情事，尚堪憑採
      。否則，原告自無需與被告簽立系爭協議書，並給付 被
      告履約獎金80,000元。本院審酌原告所提供之合理補償即
      履約獎金為80,000元，而兩造所約之最低服務年限為2年
      ，等同原告每月多給付約3,333元（80,000÷24）之補償予
      被告以鼓勵其留任；且被告身為專科護理師，其突發性之
      離職，已影響原告之日常運作，造成原告人力排班之困難
      乙節，亦為被告所不爭執（本院卷第69頁），堪認原告為
      使被告遵守最低服務年限2年之約定，已提供其合理補償
      。是以，被告抗辯兩造所簽訂之系爭協議書第2條有無效
      之情事，自難憑採。
  ㈢兩造就系爭違約金係屬損害賠償預定總額乙節並不爭執，惟
    爭執該違約金有無減少之事由，本院判斷如下：
    ⒈按債務已為一部履行者，法院得比照債權人因一部履行所
      受之利益，減少違約金。約定之違約金額過高者，法院得
      減至相當之數額。民法第251條、第252條分別定明有文。
      而違約金之約定，乃基於個人自主意思之發展、自我決定
      及自我拘束所形成之當事人間之規範，本諸契約自由之精
      神及契約嚴守之原則，契約當事人對於其所約定之違約金
      數額，原應受其約束。惟倘當事人所約定之違約金過高者
      ，為避免違約金制度造成違背契約正義之原則，法院得參
      酌一般客觀事實、社會經濟狀況及當事人所受損害情形，
      若所約定之額數，與實際損害顯相懸殊者，法院自得酌予
      核減，並不因懲罰性違約金或賠償額預定性違約金而異。
      且違約金之約定是否過高，應依違約金係屬於懲罰之性質
      或屬於損害賠償約定之性質而有不同，若屬前者，應依一
      般客觀事實、社會經濟狀況及當事人所受損害情形，以為
      酌定標準；若為後者，則應依當事人實際上所受損失為標
      準，酌予核減。本件兩造既不爭執系爭違約金係屬損害賠
      償預定總額，則本院於審酌該違約金之約定有無減少之事
      由，自應以原告因系爭協議書一部不履行所受之損害為判
      斷之標準，先予敘明。
　　⒉查系爭協議書約定履約之期間為自110年3月1日起至112年2
      月28日止共2年，被告係於111年1月31日離職，顯見被告
      僅履約11個月；而該違約金之數額既係為擔保被告於2年
      之契約期間履行職務，而被告已履約11個月，本院審酌民
      法第251條之規定意旨，及原告所主張其因被告不履行系
      爭協議書所造成之損害，並斟酌目前之社會經濟狀況，認
　　　應依比例減少違約金，即依被告履約之時間比例減少違約
      金為54,167元（10萬×13/24，元以下4捨5入），較符合事
      理之平。
四、綜上所述，原告主張依系爭協議書之約定，請求被告給付13
    4,167元（80,000+54,167），及自民事起訴狀繕本送達翌日
    即111年3月23日起至清償日止，按年息百分之5計算之利息
    部分，為有理由，應予准許；超過上開應准許之部分，即非
    正當，要難准許，應予駁回。又本件係屬民事訴訟法第427
    條第1項簡易訴訟事件所為被告部分敗訴之判決，依同法第3
    89條第1項第3款規定，就原告勝訴部分，應依職權宣告假執
    行（此部分雖經原告陳明願供擔保，聲請宣告假執行，惟其
    聲請不過促請法院職權發動，本院毋庸就其聲請為准駁之裁
    判）；另被告聲請願供擔保免為假執行，爰依同法第392條
    第2項規定，依聲請宣告之。另原告其餘之訴既經駁回，其
    假執行之聲請亦失所附麗，應併予駁回。
五、據上論結，本件原告之訴，為一部有理由、一部無理由，依
    民事訴訟法第436條第2項、第79條、第389條第1項第3款、
    第392條第2項，判決如主文。
中　　華　　民　　國　　111 　年　　6 　　月　　7 　　日
                  臺灣臺南地方法院臺南簡易庭
                         法  官  洪碧雀
以上正本證明與原本無異。
如不服本判決，應於送達後20日內向本院提出上訴狀（須附繕本
）。如委任律師提起上訴者，應一併繳納上訴審裁判費。
中　　華　　民　　國　　111 　年　　6 　　月　　7 　　日
                         書記官  林政良